臺灣高等法院刑事判決
110年度交上訴字第148號
上  訴  人  
即  被  告  楊豐榮


選任辯護人  李蒼棟律師
上列上訴人因過失致死案件，不服臺灣宜蘭地方法院110年度交
訴字第30號，中華民國110年8月11日所為之第一審判決（起訴案
號：臺灣宜蘭地方檢察署110年度偵字第975號），提起上訴，本
院判決如下：
    主  文
原判決撤銷。
楊豐榮犯過失致人於死罪，處有期徒刑陸月，如易科罰金，以新
臺幣壹仟元折算壹日。緩刑貳年。
    犯罪事實
一、楊豐榮於民國109年11月13日17時48分許，駕駛車牌號碼000
    -0000號自用小客車，沿宜蘭縣宜蘭市舊城南路往中山路3段
    方向行駛，途經舊城南路與崇聖街行車管制號誌正常之交岔
    路口處欲左轉彎進入崇聖街時，本應注意汽車行駛至交岔路
    口，轉彎車應讓直行車先行，而依當時天候雖雨，然夜間有
    照明，柏油路面濕潤然無缺陷，亦無障礙物，視距良好等情
    況，並無不能注意之情事，竟疏未注意及此，貿然左轉彎，
    適有廖政弘騎乘腳踏自行車沿宜蘭縣宜蘭市舊城南路往舊城
    東路方向直行，欲通過上開路口之際，亦疏未注意車前狀況
    並採取必要之安全措施，且未注意慢車在夜間行駛應開啟燈
    光，二車遂發生碰撞，致廖政弘人車倒地，因而受有創傷性
    蜘蛛網膜下出血、創傷性頂葉硬膜上出血、創傷性雙側硬腦
    膜下血腫，及額骨、頂骨、右枕骨和右顳骨骨折之傷害，經
    送醫急救後仍因頭部創傷併創傷性顱內出血造成多重器官衰
    竭，而於109年11月17日17時49分許不治死亡。
二、案經廖政弘之子廖志明訴由宜蘭縣政府警察局宜蘭分局報告
    臺灣宜蘭地方檢察署檢察官相驗後偵查起訴。
    理  由
壹、證據能力部分
一、按被告以外之人於審判外之言詞或書面陳述，除法律有規定
    者外，不得作為證據。又被告以外之人於審判外之陳述，雖
    不符合同法第159條之1至第159條之4之規定，但經當事人於
    審判程序同意作為證據，法院審酌該言詞陳述或書面陳述作
    成時之情況，認為適當者，亦得為證據；當事人、代理人或
    辯護人於法院調查證據時，知有第159條第1項不得為證據之
    情形，而未於言詞辯論終結前聲明異議者，視為有前項之同
    意。刑事訴訟法第159條第1項及第159條之5分別定有明文。
    本件檢察官、被告楊豐榮及其辯護人於言詞辯論終結前，就
    本件卷內被告以外之人於審判外之陳述，於準備程序時均表
    示不爭執（見本院卷第61至63頁），且迄言詞辯論終結前均
    未聲明異議，經本院審酌該等證據之作成情況，核無違法取
    證或其他瑕疵，認均適為本案認定事實之依據，依刑事訴訟
    法第159條之5規定，均有證據能力。
二、又本件認定事實引用之卷內其餘非供述證據（詳後述），並
    無證據證明係公務員違背法定程序取得，依同法第158條之4
    規定反面解釋，均有證據能力。
貳、實體部分
一、認定事實所憑之證據及理由：
　㈠前揭犯罪事實，業據被告於警詢、偵訊、原審及本院審理時
    均坦承不諱（見相字卷第22至23頁、第61至62頁，原審卷第
    58頁、第75頁，本院卷第64頁、第85頁），核與告訴人廖志
    明於警詢之指訴、證人即當時於案發現場並協助車禍處理之
    員警尹立麟於偵訊之證述相符（見相字卷第15至16頁、第61
    頁背面），並有國立陽明大學附設醫院診斷證明書、酒精測
    定紀錄表、道路交通事故現場圖、道路交通事故調查報告表
    (一)、(二)、監視錄影器畫面及行車紀錄器錄影畫面翻拍照
    片、事故現場暨車損照片、證號查詢汽車駕駛人資料、車輛
    詳細資料報表及舉發違反道路交通管理事件通知單在卷可稽
    （見相字卷第10頁、第23頁、第26至55頁、第59頁）。此部
    分事實，首堪認定。
　㈡按汽車行駛至交岔路口，轉彎車應讓直行車先行，道路交通
    安全規則第102條第1項第7款定有明文。被告駕駛車輛自應
    遵守上開規則，而依當時天候雖雨，然夜間有照明，柏油路
    面濕潤然無缺陷，亦無障礙物，視距良好等客觀情況，並無
    不能注意之情事，被告卻疏未注意對向被害人廖政弘騎乘腳
    踏自行車直行而來，而未禮讓對向直行車先行，其駕車行為
    自有過失甚明。且本案經送交通部公路總局臺北區監理所基
    宜區車輛行車事故鑑定會鑑定，認：「楊豐榮駕駛自小客車
    ，行經行車管制號誌正常運作岔路口左轉彎，轉彎時疏未注
    意對向直行來車讓其先行，為肇事主因。廖政弘騎乘腳踏自
    行車，行經行車管制號誌正常運作岔路口，夜間下雨撐傘未
    裝設開啟燈光，且疏未注意車前狀況未採取安全措施，為肇
    事次因。」，復經送請交通部公路總局車輛行車事故鑑定覆
    議會覆議，認：「楊豐榮雨夜駕駛自小客車，行經號誌管制
    路口左轉彎時，未注意對向直行來車讓其先行；與廖政弘雨
    夜撐傘騎乘腳踏自行車，未開啟（裝設）燈光，且行經行車
    號誌管制路口時，疏未注意車前狀況，未採取安全措施，同
    為肇事原因。」等語，此有交通部公路總局臺北區監理所11
    0年1月8日北監基宜鑑字第1090370108號函暨檢附交通部公
    路總局臺北區監理所基宜區車輛行車事故鑑定會鑑定意見書
    及交通部公路總局110年3月12日路覆字第1100014338號函暨
    檢附車輛行車事故鑑定覆議會覆議字第110019號覆議意見書
    1份在卷可參（見相字卷第85至87頁、偵字卷第6至8頁），
    亦均同本院上開認定。
　㈢被害人確因本件車禍致受有頭部創傷併創傷性顱內出血之傷
    害，經急救後仍因多重器官衰竭於109年11月17日17時49分
    許死亡乙節，亦經臺灣宜蘭地方檢察署檢察官督同法醫師相
    驗屬實，並製有相驗屍體證明書、相驗筆錄、檢驗報告書、
    相驗報告書，復有相驗照片在卷為憑（見相字卷第60頁及背
    面、第64至83頁背面）。是以，本案事故之發生，既係因被
    告上開過失行為所致，則其行為與被害人死亡之結果間，顯
    具有相當因果關係。
  ㈣至被害人騎乘腳踏自行車直行通過上開交岔路口，亦應注意
    車前狀況及兩車並行之間隔，並隨時採取必要之安全措施；
    且應注意慢車在夜間行駛應開啟燈光，道路交通安全規則第
    94條第3項前段、第128條亦分別定有明文。然依據卷附道路
    交通事故現場圖、道路交通事故調查報告表(一)、(二)、監
    視錄影器畫面及行車紀錄器錄影畫面翻拍照片，及事故現場
    暨車損照片所示，事發當時業已日落時值夜間，被害人騎乘
    腳踏自行車並未裝設燈光而未能開啟燈光，又撐傘單手騎車
    未能注意車前狀況，並隨時採取必要之安全措施，被害人就
    本件事故顯然亦有過失。惟刑法之過失致死罪，祇以加害人
    之有過失為致死亡之一原因為已足，不因被害人亦有過失而
    影響於犯罪之成立，但得審酌各方過失程度，為量刑輕重之
    標準，有關被害人與有過失乙節，僅係被告與被害人間民事
    賠償責任之過失比例分配問題，並不因此影響被告刑事過失
    責任有無之認定，是本件被害人對於本件交通事故之發生雖
    與有前揭過失，仍不能解免被告應負之過失責任。
　㈤綜上所述，被告駕駛上開車輛，本應注意汽車行駛至交岔路
    口，轉彎車應讓直行車先行，而依當時並無不能注意之情事
    ，竟疏未注意及此而撞擊被害人，被告自有過失，且被告上
    開過失行為與被害人死亡之結果間，顯具有相當因果關係。
    從而，被告上開出於任意性之自白核與事實相符，堪以採信
    。本件事證明確，被告上開犯行，洵堪認定，應依法論科。
二、論罪：
    核被告所為，係犯刑法第276條之過失致人於死罪。　
三、撤銷改判之理由：
    原審以被告上開犯行事證明確予以論罪科刑，固非無見。惟
    查：
    ㈠原判決認被告於肇事後，在未被有偵查犯罪職權之公務員
      或機關發覺前，留在現場並當場向前來處理事故之員警承
      認為肇事者而願受裁判乙情，業據被告供述在卷（見相字
      卷第16至17頁），核與證人即當時在場協助車禍處理之員
      警尹立麟於偵查中之證述相符（見相字卷第61頁背面），
      核其情節與自首之規定相符。然查：
　　1.按自首以對於未發覺之罪投案而受裁判為要件，如案已發
      覺，則被告縱有投案陳述自己犯罪之事實，亦祇可謂為自
      白，不能認為自首。又刑法第62條所稱之發覺犯罪事實，
      祇須有偵查犯罪職權之公務員，已知該犯罪事實之梗概為
      已足。
　　2.當時騎乘警車停等紅燈之警員尹立麟於偵訊時證稱：我當
      時騎警用機車在停等紅燈時，聽見很大的撞擊聲，我看到
      時，被害人已經被撞飛起來了，我將機車停好開警示燈，
      協助現場交通指揮，並通報救護車及同仁前來採證等語（
      見相字卷第61頁背面），且被告於偵訊時亦供稱：當時有
      一位警員路過該路口，我就聽從她的指示，警員及好心的
      路人在路口指揮交通，我則在旁邊照料傷者（見相字卷第
      62頁背面），足見本案車禍事故過程為有偵查犯罪職權之
      警員尹立麟在場目睹車禍發生經過。則縱使尹立麟於被告
      肇事當下需處理現場事故，然其顯已確實見到即發覺被告
      所駕駛之車輛撞擊被害人之腳踏車，且為現行犯之被告的
      犯罪行為，此並不以尹立麟於斯時知曉被告姓名為何為必
      要（因屬現行犯之行為人即在現場當場被發覺），是本件
      並無刑法第62條前段規定適用之餘地，原判決就此部分適
      用法則顯有違誤。
    ㈡被告行為後，經本院勸諭後，已積極與被害人之家屬進行
      和解，雙方並於110年10月26日由本院調解委員試行調解
      成立，且被告已於110年10月28日賠償新臺幣（下同）60
      萬元，有本院調解筆錄及宜蘭信用合作社匯款回條在卷可
      憑（見本院卷第89至91頁正反面），原審未及審酌上情，
      亦有未當。
　　㈢綜上，原審判決就自首之適用法則顯有違誤，又被告與被
      害人達成和解乙情，為原審判決所未及審酌，是原審所為
      量刑即有未恰。被告上訴請求從輕量刑，為有理由，且原
      判決既有前揭可議之處，自應由本院將原判決予以撤銷改
      判。
四、科刑：
    爰審酌被告因一時失慮、輕忽駕車應遵守之規定，其行為已
    有不當而肇生本案車禍事故，致被害人喪失寶貴之生命，造
    成難以回復之損害，且使被害人家屬面臨喪親之痛，所造成
    之損害非輕，實值非難。惟衡酌被害人於本案車禍為肇事主
    因之與有過失，被告為肇事次因之過失程度，並念被告犯後
    坦承犯行之態度，且於本案發生前，並無任何犯罪紀錄，素
    行堪稱良好，復於本院審理中與被害人家屬及告訴人達成和
    解，告訴人及被害人家屬亦表示願宥恕被告，請求從輕量刑
    等情，有本院調解筆錄在卷可稽（見本院卷第89頁），兼衡
    被告自陳大學畢業之智識程度、從事公務員工作，家中與母
    親、妻子及孩子同住之家庭狀況等一切情狀，量處如主文第
    2項所示之刑，以資警惕。
五、緩刑之宣告：
    被告前未曾受有期徒刑以上刑之宣告，有本院被告前案紀錄
    表一紙在卷可稽（見本院卷第43頁），其因一時疏忽而造成
    本件車禍，致被害人傷重不治之結果，惟被告與被害人家屬
    已於本院審理期間，達成和解，同意賠償被害人家屬共150
    萬元，且業已賠償60萬元，告訴人與被害人家屬等人亦表示
    已與被告達成和解，不再追究其民事責任，並請法院從輕量
    刑，給予被告附條件緩刑之機會等語，有前揭調解筆錄在卷
    可佐（見本院卷第89頁；告訴人於本院辯論終結後亦表示已
    收到被告給付之尾款90萬元，並有被告之陳報狀在卷）。本
    院認被告所受本件上開刑之宣告應已知所警惕，當無再犯之
    虞，所宣告之刑以暫不執行為適當，爰依刑法第74條第1項
    第1款之規定，宣告緩刑2年，以啟自新。
據上論斷，應依刑事訴訟法第369條第1項前段、第364條、第299
條第1項前段，刑法第276條第1項、刑法第41條第1項前段、第74
條第1項第1款，刑法施行法第1條之1第1項，判決如主文。
本案經檢察官張立言提起公訴，檢察官周慶華到庭執行職務。
中　　華　　民　　國　　110 　年　　12　　月　　8 　　日
                  刑事第二庭    審判長法　官  遲中慧
                                      法　官  楊志雄
                                      法　官  邱筱涵
以上正本證明與原本無異。
如不服本判決，應於收受送達後20日內向本院提出上訴書狀，其
未敘述上訴之理由者並得於提起上訴後20日內向本院補提理由書
（均須按他造當事人之人數附繕本）「切勿逕送上級法院」。
                                      書記官  鄭巧青
中　　華　　民　　國　　110 　年　　12　　月　　8 　　日
附錄：本案論罪科刑法條全文
中華民國刑法第276條
因過失致人於死者，處5年以下有期徒刑、拘役或50萬元以下罰
金。